ACORDAO-COMPLETO-2391649

ACÓRDÃO 2572/2020 ATA 7/2020 - SEGUNDA CÂMARA

VISTOS, relatados e discutidos estes autos de Representação, em que se examina, nesta fase processual, pedido de reexame interposto contra o Acórdão 4980/2019-TCU-Segunda Câmara pelo Instituto Nacional do Seguro Nacional (INSS) . 
ACORDAM os Ministros do Tribunal de Contas da União, reunidos em Sessão da Segunda Câmara, ante as razões expostas pelo Relator e com fulcro no art. 48, c/c os arts. 32 e 33, da Lei 8.443/1992, em: 
9.1. conhecer do pedido de reexame interposto pelo Instituto Nacional do Seguro Social (INSS) para, no mérito, dar-lhe provimento parcial, de forma a alterar o teor do Acórdão 4980/2019-TCU-Segunda Câmara para considerar improcedente a representação formulada pela GI - Empresa de Segurança Ltda. e tornar sem efeito a determinação formulada em seu subitem 1.7.1;
9.2. dar ciência desta deliberação ao recorrente e ao Instituto Nacional do Seguro Social.

Pedido de reexame em representação interposto pelo Instituto Nacional do Seguro Nacional  contra o Acórdão 4.980/2019-TCU-2ª Câmara, pelo qual se expediu determinação ao órgão para abstenção de prorrogação do contrato derivado do Pregão Eletrônico 2/2019 (contratação de serviços de vigilância patrimonial desarmada e monitoramento eletrônico), em razão de irregularidade na desclassificação de licitante.

Segunda Câmara

Instituto Nacional do Seguro Social.

3. Recorrente: Instituto Nacional do Seguro Social (29.979.036/1166-02).

13.1. Ministros presentes: Ana Arraes (Presidente), Augusto Nardes (Relator) e Raimundo Carreiro.
13.2. Ministro-Substituto convocado: Augusto Sherman Cavalcanti.
13.3. Ministro-Substituto presente: André Luís de Carvalho.

AUGUSTO NARDES

Ministro-Substituto André Luís de Carvalho.

p class="tCU_-_Rel/Voto_-_1º_§">Trata-se de pedido de reexame interposto pelo Instituto Nacional do Seguro Social (INSS) contra o Acórdão 4980/2019-TCU-Segunda Câmara, prolatado em processo de Representação, pelo qual esta Corte determinou ao órgão abster-se de prorrogar o contrato derivado do Pregão Eletrônico 2/2019. Transcrevo a seguir, com os ajustes de forma que julgo pertinentes, a instrução de peça 29 da Secretaria de Recursos (Serur) , no âmbito da qual foram analisados os argumentos recursais:
"INTRODUÇÃO
Cuida-se de pedido de reexame em representação interposto pelo Instituto Nacional do Seguro Nacional (peça 21) , insurgindo-se (peça 15) , decisão que expediu determinação ao órgão para abstenção de prorrogação do contrato derivado do Pregão Eletrônico 2/2019 (contratação de serviços de vigilância patrimonial desarmada e monitoramento eletrônico) , em razão de irregularidade na desclassificação de licitante.
2. Eis o extrato da decisão recorrida (Acórdão 4980/2019-TCU-Segunda Câmara - peça 15) :
Considerando que se trata de representação, com pedido de cautelar suspensiva, formulada pela GI - Empresa de Segurança Ltda. sobre indícios de irregularidade no Pregão Eletrônico 2/2019 promovido pelo Instituto Nacional do Seguro Social - Superintendência Estadual em São Paulo para a contratação de empresa especializada na prestação do serviço de vigilância patrimonial desarmada e monitoramento eletrônico em prol da Gerência Executiva do INSS em Campinas, além das suas unidades vinculadas, em conformidade com o edital e os seus anexos, estando a vigência do ajuste prevista para 12 meses sob o valor estimado de R$ 2.767.905,72;
Considerando que, em 27/5/2019, teria sido realizada a sessão do Pregão Eletrônico 2/2019, tendo a ora representante oferecido o menor valor em R$ 2.328.912,96, ao passo que a subsequente vencedora (Força e Apoio Segurança Privada Ltda.) teria oferecido o valor de R$ 2.328.970,00 e aceitado a posterior negociação do valor para R$ 2.328.969,60; 
Considerando que o inconformismo da ora representante recaiu sobre a sua desclassificação no Pregão Eletrônico 2/2019 em face de ter descumprido os itens 4.5, 5.6.b.1, 5.8, 5.9 e 5.19 do edital e as alíneas 'z' e 'ab' do item 8.1 do termo de referência;
Considerando que, para esclarecer algumas dúvidas, a unidade técnica teria enviado a mensagem eletrônica ao pregoeiro da Gerência Executiva do INSS em Campinas (Peça 5) , tendo o responsável respondido por meio do documento acostado à Peça 6;
Considerando que, especificamente sobre o item 4.5 do edital, o pregoeiro teria mencionado que a empresa deixou de apresentar apenas a declaração para a alínea 'e', e não integralmente para o conjunto como arguido pela ora representante (Peça 7, p. 1, item 18) ;
Considerando que o teor da presente representação seria idêntico ao recurso interposto pela correspondente empresa no decorrer da licitação (Peça 11, p. 6-13) , tendo o recurso administrativo sido denegado pelo pregoeiro e ratificado pela autoridade competente (Peça 7) ;
Considerando que, a despeito de poder se valer do art. 113, § 1º, da Lei n.º 8.666, de 1993, para a eventual arguição de irregularidade em processo licitatório, a ora representante não deveria tentar transformar o TCU em mera instância recursal administrativa;
Considerando que, após analisar a proposta comercial da ora representante no Comprasnet (Peça 8) , entre os demais elementos nestes autos, a unidade técnica assinalou apenas a irregularidade na inabilitação da GI - Empresa de Segurança em face do item 4.5 'e' do edital, já que a ora representante teria inserido no sistema a citada declaração de independência, em sintonia com o documento apensado à Peça 9 e à Peça 3 (p. 1) ;
Considerando, ainda, que a unidade técnica não teria assinalado o eventual indício de dano ao erário;
Considerando que, ante os elementos de convicção até aqui obtidos pelo TCU, a unidade técnica sugeriu a parcial procedência da presente representação, sem prejuízo de indeferir o pedido de cautelar suspensiva, em face da insubsistência dos pressupostos para a sua concessão;
Considerando, contudo, que, diante da eventual falha na desclassificação da ora representante, o INSS deve se abster de promover a prorrogação do correspondente contrato público, a despeito de poder celebrá-lo e executá-lo durante a sua vigência inicial, devendo adotar as medidas cabíveis para a eventual realização de nova licitação, antes do término dessa vigência inicial, com vistas ao prosseguimento da subsequente contratação;
Os Ministros do Tribunal de Contas da União, reunidos em Sessão de 2ª Câmara, ACORDAM, por unanimidade, com fundamento nos arts. 143, inciso V, alínea 'a', 235, 237, inciso VII e parágrafo único, e 250, inciso I, do Regimento Interno do TCU, aprovado pela Resolução n.º 246, de 2011, em conhecer da presente representação para, no mérito, considerá-la parcialmente procedente, indeferindo o pedido de cautelar suspensiva, diante dos elementos de convicção até aqui obtidos pelo TCU, e prolatar as determinações abaixo indicadas, de acordo com os pareceres emitidos nos autos:
1. Processo TC-Processo 013.488/2019-8 (REPRESENTAÇÃO) 
 1.1. Representante: GI - Empresa de Segurança Ltda.
 1.2. Entidade: Instituto Nacional do Seguro Social.
 1.3. Relator: Ministro-Substituto André Luís de Carvalho.
 1.4. Representante do Ministério Público: não atuou.
 1.5. Unidade Técnica: Secretaria de Controle Externo de Aquisições Logísticas (Selog) .
 1.6. Representação legal: Michelle Cristhina Dias (23.763/OAB-DF) e outros, representando a GI Empresa de Segurança Ltda. 
 1.7. Determinar:
 1.7.1. à Gerência Executiva do INSS em Campinas no Estado de São Paulo que atente para o dever de analisar, nas próximas licitações, se a documentação apresentada pelas licitantes estaria em conformidade com os itens do edital e, assim, abstenha-se de promover a prorrogação do contrato público resultante do Pregão Eletrônico 2/2019, a despeito de poder celebrá-lo e executá-lo durante a sua vigência inicial, devendo adotar as medidas cabíveis para a eventual realização de nova licitação, antes do término dessa vigência inicial, com vistas ao prosseguimento da subsequente contratação; 
 1.7.2. à Selog que adote as seguintes medidas:
 1.7.2.1. envie a cópia do presente Acórdão, acompanhada da cópia do parecer da unidade técnica, à ora representante, para ciência, e à Gerência Executiva do INSS em Campinas no Estado de São Paulo, para ciência e observância ao item 1.7.1 deste Acórdão; e
 1.7.2.2. arquive o presente processo, ficando a unidade técnica dispensada de promover o monitoramento da determinação proferida por este Acórdão.
 HISTÓRICO
3. Inicia-se o processo com representação formulada por GI Empresa de Segurança Ltda., narrando irregularidade na decisão de desclassificação de licitante no Pregão Eletrônico 2/2019, uma vez que a licitante-representante teria cumprido os requisitos previstos no Edital, não sendo válida a decisão que afastou a licitante.
4. Após o devido processo legal, a Corte deu provimento parcial à representação, entendendo que irregularidade na decisão de desclassificação deveria impor a vedação de prorrogação do contrato firmado (peça 15) , decisão contra a qual se insurge o órgão.
EXAME DE MÉRITO
5. Da delimitação
6. É objeto do recurso discutir a decisão de desclassificação de empresa licitante e das eventuais consequências imputadas pelo Tribunal de Contas da União.
7. Dos fundamentos de desclassificação da empresa licitante e das consequências jurídicas impostas pelo TCU.
8. Alega o recorrente que a desclassificação da empresa GI Empresa de Segurança Ltda. decorreu de diligência pessoal realizada pelo Pregoeiro em 7/5/2019, identificando que 'as licitações são feitas pela Matriz e que o serviço de monitoramento de alarmes era prestado por empresa parceira (terceirizado) ', tornando sem efeito a declaração de independência apresentada inicialmente e configurando a violação do item 4.5.e do Edital, pela caracterização de dependência da empresa-matriz.
9. Assevera que o Edital indicava a exigência de central de monitoramento própria, não admitindo a terceirização do serviço de monitoramento nos termos do item 8.1, 'z', 'aa' e 'ab' do Termo de Referência, razão pela qual a proposta apresentaria erro insanável que justificava a desclassificação.
Análise
10. De plano, deve ser registrado que a diligência pessoal realizada pelo Pregoeiro, no sentido de averiguar a capacidade técnica e econômica da GI Empresa de Segurança Ltda., possui justificativa legal, uma vez que é facultado ao Pregoeiro a realização de diligências próprias para complementar o procedimento de habilitação de licitante:
Lei 8.666/93:
Art. 43.
 (...) 
§ 3º É facultada à Comissão ou autoridade superior, em qualquer fase da licitação, a promoção de diligência destinada a esclarecer ou a complementar a instrução do processo, vedada a inclusão posterior de documento ou informação que deveria constar originariamente da proposta.
11. Analisando os motivos que importaram a desclassificação da empresa, a instrução contida na peça 12 concordou com a desclassificação da proposta pela identificação da possibilidade de subcontratação em razão da terceirização do serviço de monitoramento eletrônico (peça 12, p. 6, item 'c') .
12. Ademais, a instrução da peça 12 entendeu, em concordância com a decisão do Pregoeiro, que a utilização da Convenção Coletiva do Trabalho do Distrito Federal, a apresentação de planilha orçamentária única (ao invés de planilhas individualizadas para cada local de prestação de serviço) , divergência do valor global e valor de resumo, seriam irregularidades insanáveis que não permitiram a classificação da proposta (peça 12, p. 6, item 'b') .
13. Ou seja, havia 3 fundamentos distintos e autônomos para a desclassificação da proposta da licitante e a divergência da Corte de Contas em relação à decisão do Pregoeiro recaiu apenas sobre o item 4.5-e, uma vez que foi afirmado pela Corte a existência da declaração de independência juntada pela empresa (peça 12, p. 6, item 'a') , em contraste com a declaração do Pregoeiro que entendeu que a relação de dependência com a empresa-matriz verificada na diligência invalidaria a declaração expedida.
14. Sem ingressar no mérito do debate se o achado na diligência pessoal invalidaria a declaração de dependência, o fato é que dentre os 3 (três) motivos autônomos utilizados para desclassificação da proposta da representante, a Corte reconheceu que ao menos 2 (dois) dos fundamentos eram legítimos (invalidade da proposta pela Convenção Coletiva adotada em conjunto com ausência de planilha de preço para cada local de prestação de serviço e subcontratação não permitida na execução contratual) , razão pela qual a decisão de desclassificação foi legítima, ainda que um dos fundamentos indicados não fosse adequado.
15. Portanto, há um non sequitur na consequência jurídica aplicada na decisão recorrida (item 1.7.1 da decisão) , uma vez que não houve falha insanável na desclassificação da empresa, pois os fundamentos de desclassificação são autônomos, ou seja, a existência de ao menos um fundamento de desclassificação válido permite a validação da decisão de desclassificação, ainda que o outro fundamento não tenha ocorrido.
16. Assim, a determinação de abstenção de promoção de eventual prorrogação contratual não deflui como consequência lógica de um defeito sanável na decisão de desclassificação, uma vez que a decisão de desclassificação é legítima, ainda que um dos motivos apresentados não tenha se configurado.
17. A decisão de impedir eventual prorrogação contratual não é necessária nem adequada ao presente caso (art. 20, parágrafo único, Decreto-Lei 4.656/42, LINDB) , em decorrência da sanabilidade do ato de desclassificação, bastando a exclusão do fundamento relacionado à ausência de declaração de independência, mantendo a decisão de desclassificação pelos demais motivos.
CONCLUSÕES
18. A existência de motivos autônomos que justificam de forma legítima a decisão de desclassificação da proposta da empresa-representante possibilita a ratificação da decisão de desclassificação, afastando apenas o fundamento incorreto e legitimando o resultado final da licitação, rejeitando a aplicação da medida de prorrogação contratual adotada na deliberação.
PROPOSTA DE ENCAMINHAMENTO
Deste modo, submete-se à consideração superior a presente análise do pedido de reexame interposto contra o Acórdão 4980/2019-TCU-Segunda Câmara para conhecer e dar provimento ao recurso apresentado pelo Instituto Nacional do Seguro Social, dando ciência ao recorrente da decisão que vier a ser adotada".
2.	O corpo diretivo da Serur (peça 33) manifestou-se favoravelmente a proposta reproduzida a seguir, a qual complementou, em instrução adicional (peça 32) , o encaminhamento retrotranscrito:
"Considerando-se legítima a decisão do pregoeiro, com a existência de motivos suficientes para a manutenção da decisão de desclassificação da empresa licitante, propõe-se que o recurso seja conhecido e provido para se julgar improcedente a representação, tornando sem efeito as determinações contidas no Acórdão 4980/2019-TCU-Segunda Câmara (peça 15) e consubstanciadas no item 1.7 da deliberação (peça 15, p.2) ".
	É o relatório.

Michelle Cristhina Dias (23.763/OAB-DF) e outros, representando G I Empresa de Segurança Ltda.

Não atuou.

REPRESENTAÇÃO. PREGÃO ELETRÔNICO. DESCLASSIFICAÇÃO IRREGULAR DE LICITANTE. DETERMINADA A NÃO PRORROGAR DO CONTRATO, APÓS SUA EXECUÇÃO. PEDIDO DE REEXAME COMPROVADA LEGALIDADE DA DECISÃO DE DESCLASSIFICAÇÃO. CONHECIMENTO. PROVIMENTO.

REPRESENTAÇÃO (REPR)

Secretaria de Recursos (SERUR).

Trata-se de pedido de reexame em processo de Representação, interposto contra o Acórdão 4980/2019-TCU-Segunda Câmara pelo Instituto Nacional do Seguro Nacional (INSS) , no âmbito do qual este Tribunal, considerou a representação parcialmente procedente, indeferiu o pedido de cautelar suspensiva e expediu determinação para que a autarquia se abstivesse de promover a prorrogação do contrato público resultante do Pregão Eletrônico 2/2019, a despeito de poder celebrá-lo e executá-lo durante a sua vigência inicial.
2.	Inconformado com a decisão desta Corte, o Instituto apresentou elementos recursais no sentido de demonstrar que a desclassificação da licitante representante, motivador principal da representação objeto deste processo, ocorreu de forma regular, razão pela qual a determinação desta Casa deveria ser revista. 
3.	A Secretaria de Recursos analisou o pleito do recorrente e conclui por sua procedência. Nesse sentido, propôs conhecer do pedido de reexame e, no mérito, dar-lhe provimento, de forma a desconstituir a determinação formulada no subitem 1.7.1 do Acórdão recorrido.
4.	Ao tempo em que acolho a proposta formulada pela Serur, acolho seus fundamentos como razões de decidir. De fato, restou comprovado nos elementos recursais que a desclassificação da empresa representante se deu de forma regular.
5.	Conforme melhor detalhado no relatório antecedente, havia 3 (três) motivos autônomos para desclassificação da proposta e houve controvérsia no âmbito do acórdão recorrido em relação a apenas um deles. Dessa forma, e ainda que não se tenha avaliado a validade ou não deste único questionamento nas análises recursais, subsistem dois outros motivos inquestionáveis para que a desclassificação da empresa recorrente. 
6.	Sendo assim, há que se conhecer e dar provimento ao recurso sob análise para desconstituir a determinação anteriormente formulada, na forma proposta pela Serur. 
	Ante o exposto, VOTO por que este Tribunal adote a minuta de Acórdão que trago à apreciação.
TCU, Sala das Sessões Ministro Luciano Brandão Alves de Souza, em 17 de março de 2020.
Ministro JOÃO AUGUSTO RIBEIRO NARDES 
Relator